【裁判字號】    87,易,5286
【裁判日期】    890609
【裁判案由】    詐欺
【裁判全文】
臺灣板橋地方法院刑事判決                        八十七年度易字第五二八六號
    公  訴  人  臺灣板橋地方法院檢察署檢察官
    被      告  丁○○○
                己○○
    右  二  人
    選任辯護人  劉添錫
    被      告  乙○○
右列被告因詐欺案件，經檢察官提起公訴 (八十七年度偵字第六一九七號)，本院判
決如左：
    主  文
丁○○○、己○○、乙○○均無罪。
    理  由
一、公訴意旨略以：（一）被告丁○○○與乙○○二人明知自己並無清償能力，竟共
    同意圖為自已不法之所有，於民國八十六年一月間，丁○○○因得知甲○積欠王
    春蕊（已更名為丙○○）新台幣（下同）二百五十萬元之債務，即佯稱願承擔甲○之二百五十萬元之債務及以三百七十八萬元向甲○之父王長購買座落於雲林縣
    北港鎮○○段七六一地號之土地，並允諾於所有權移轉登記後，即清償甲○對丙○○之債務。丙○○不查信以為真，即對甲○所有之抵押權塗銷並交還債權本票
    予甲○。嗣於八十六年三月十五日完成上開土地之移轉登記予乙○○後，丁○○○與乙○○即取得土地所有權之利益。惟丁○○○竟不履行所承擔對丙○○之債
    務，丙○○始知受騙，而受有免除對甲○之債權及抵押權之損害。（二）被告丁○○○與己○○係夫妻，於八十五年時二人已陷於無資力狀態，竟共同意圖為自
    已不法之所有，於八十五年三月十五日起，對外召集會員二十一人，會金五萬元
    之互助會一會，並自任會首，詎二人因已負債累累，無法維持互助會正常運作，
    復基於概括之犯意，連續於互助會期間，未得丙○○之同意，偽其名義冒標二次
    ，致生損害於丙○○，二人雖陷於無資力狀態，猶以詐術向丙○○會員收取會款
    ，致其陷於錯誤分別將會款交予渠二人收受用磬，嗣於八十六年十一月十五日該
    會結束，丙○○無法拿到會款二百三十五萬元，始查知上情。因認被告丁○○○
    、乙○○、己○○三人均涉犯刑法第三百三十九條第一項之詐欺罪嫌。
二、按犯罪事實應依證據認定之，無證據不得推定其犯罪事實；又不能證明被告犯罪
    者，應諭知被告無罪之判決，刑事訴訟法第一百五十四條、第三百零一條第一項
    前段分別定有明文；又認定不利於被告之事實，須依積極證據，苟積極證據不足
    為不利於被告事實之認定時，即應為有利於被告之認定，更不必有何有利之證據
    。而此所謂之證據，須確能為被告有罪之證明，而無瑕疵可指者，始足當之；其
    為訴訟上之證明，則須至任何之一般人均認其為真正，而無所懷疑之程度，最高
    法院三十年上字第八一六號、六十九年度台上字第四九一三號、七十六年度台上
    字第四九八六號判例可資參酌。再者，刑法上詐欺罪之成立，以意圖為自己或第
    三人不法之所有，以詐術使人將本人或第三人之物交付為要件，所謂以詐術使人
    交付，必須被詐欺人因其詐術而陷於錯誤，若其使用方法，不能認為詐術，亦不
    致使人陷於錯誤，即不構成該罪，最高法院四十六年台上字第二六０號著有判例
    ，是必行為人主觀上有不法所有之意圖，客觀上有施用詐術使人陷於錯誤之行為
    ，始足當之。而民事法律行為成立債之關係者，在債權人與債務人之間，根據一
    般交易常態，恆不待對造當事人另為表示，當然期待他方依誠信原則履行，此觀
    諸民法第二百十九條規定意旨自明，不生因他方表示必將履約而陷於錯誤之問題
    。故以債務不履行之客觀結果，推斷違約當事人是否同時涉嫌詐欺犯罪之情形，
    除非被告已自白具有犯意，或依其他積極證據足認被告確係假藉民事違約手段從
    事刑事詐欺行為外，尚不得以債務人曾經申明依約履行，遽指其施行欺罔而謀取
    不法利益。
三、本件公訴人認被告丁○○○、乙○○、己○○涉有右揭犯行，無非係以告訴人丙○○之指述，及被告三人經隔離訊問後，對如何交付款項之答案無一相符，且己○○供稱八十五年時已財務困難，丁○○○有何能力承擔二百五十萬元之債務？
    又證人戊○○證稱：伊係第十九、二十會得標，然該會僅二十一會，但告訴人丙○○仍有三會未標，被告丁○○○、己○○復供稱不知會員得標之順序，顯見被
    告三人辯解之詞不足採信等情，為其論據。
四、本件經訊之被告丁○○○、乙○○固坦承有向甲○購買上開土地，及尚未清償甲○積欠丙○○之二百五十萬元債務之事實，惟二人均堅決否認有何詐欺犯行，被
    告丁○○○辯稱：並非伊主動提議承擔甲○積欠丙○○之二百五十萬元債務，係
    丙○○要求，伊簽發二百五十萬元支票後，屆期因週轉不靈，始向丙○○表示支
    借該筆二百五十萬元，伊有支付利息，並無詐欺之意等語；被告乙○○辯稱：伊
    有支付款項交予丁○○○，由丁○○○出面與甲○、丙○○洽談，伊並不知情，
    亦無詐欺等語。又被告丁○○○、己○○固坦承以丁○○○為會首召集上開互助
    會，且積欠丙○○會款等事實，惟渠二人均堅決否認有何冒標情事，辯稱：伊二
    人向丙○○借標，商借得標全部或一部會款，且有支付利息，並無冒用丙○○名
    義標取會款等語。經查：
（一）證人甲○於本院訊問時具結證稱：「因我欠王春蕊二百五十萬，我父親有說賣
      地幫我還錢，丁○○○即主動說要向我買地，確實時間我忘記了，丁○○○是
      電話中向我說，已談妥要買賣此塊土地，共賣三百七十五萬，因先已付我一百
      二十多萬現金，開了五張支票，我陸續向丁○○○拿了一百二十幾萬，剩下二
      百五十萬開五張支票是給我的，我才拿給王春蕊，票在丁○○○家開的，開好
      後我叫王春蕊過來拿。此土地本未設定予王春蕊，是設定另外一塊地，因我支
      付二百五十萬才塗銷抵押」、「是我向丁○○○說我欠王春蕊二百五十萬，要
      丁○○○把二百五十萬還給王春蕊，在八十五年六月間買地時，我即向他二人
      說好」、「八十五年七月至九月開的票，土地談好之後才開，先給我五十五萬
      ，再給七十八萬，共一百二十三萬，有交予我的沒錯，剩下二百五十萬在八十
      五年七至九月間開五張票」等語（參見本院八十八年二月二十六日、三月十九
      日訊問筆錄），核與告訴人丙○○（即王春蕊）於本院訊問時陳稱：「（問：
      是何人說甲○欠你的二百五十萬元，由丁○○○承擔？）是甲○講的，他要賣
      土地還我，卿他們直接去找甲○談，說欠的錢由卿來還」、「甲○有說此二百
      五十萬即是要留給我的，甲○說自己部分已快拿完了，剩二百五十萬他要留給
      我他不會動」等語（參見本院八十八年二月二日、三月十九日訊問筆錄）之情
      節大致相符，由上開供述內容可知，丁○○○於八十五年六月間與甲○商談購
      買土地事宜，雙方談妥買賣金額後，係因甲○另積欠丙○○二百五十萬元，遂
      請丁○○○開立二百五十萬元支票，再轉交與丙○○抵債，並由甲○向丁○○○、丙○○表示，改由丁○○○承擔其對於丙○○之二百五十萬元債務，以免
      除甲○本人對丙○○之二百五十萬元債務，嗣後亦獲得丁○○○、丙○○之同
      意，並非由丁○○○主動向甲○或向丙○○表示願承擔上開二百五十萬元債務
      ，以獲取甲○同意出賣前開土地，雖丁○○○開立之二百五十萬元支票屆期並
      未兌現，尚難認丁○○○有對甲○或丙○○施以何種詐術。況且，丁○○○為
      購買前述土地，亦確實給付一百二十餘萬元與甲○，更難認丁○○○就該筆土
      地有何不法所有之意圖。
（二）再查，告訴人丙○○於本院訊問時陳稱：「拖到八十六年五月份，卿將八十五
      年九月十五日之支票拿回去，二十萬當今年利息」、「八十六年五月甲○尚有
      付二百五十萬元之利息，由丁○○○與甲○一人負擔一半之利息」等語（參見
      本院八十八年二月二日、三月十九日），顯見被告丁○○○辯稱：伊向丙○○
      支借該筆二百五十萬元，伊有支付利息等語，尚非無稽。既被告丁○○○與甲○合意以乙○○名義購買上開土地，並陸續給付一百二十餘萬元，嗣因甲○要
      求，始由丁○○○承擔甲○對於丙○○之債務，並非由丁○○○主動提議，雖
      該二百五十萬元支票屆期未獲清償，然告訴人丙○○在同意丁○○○承擔債務
      之前，本應評估丁○○○之清償能力，自不能以事後丁○○○事後未清償該筆
      債務，即認被告丁○○○、乙○○於購買前述土地之時，即有施用詐術，或有
      何不法所有、不法利益之意圖。
（三）又查，告訴人丙○○雖否認允諾被告丁○○○、己○○借標之情事，然告訴人
      丙○○以其本人名義參加上開互助會二會，以其夫庚○○名義參加上開互助會
      一會，共計參加三會，參諸上開互助會應進行至八十六年十一月十五日結束，
      則倘若告訴人丙○○及其夫庚○○所參加之三會互助會均未標取，告訴人丙○○應可收取八十六年九月十五日、十月十五日、十一月十五日之會款，亦即被
      告丁○○○果真有冒標行為，告訴人丙○○於八十六年九月十五日即會發現。
      然被告丁○○○於八十六年十月八日簽發支票五紙交予告訴人丙○○收受，面
      額分別為三十五萬元、三十五萬元、三十萬元、五萬六千零八十元、三十四萬
      三千二百元，共計為一百三十九萬九千二百八十元，有被告丁○○○提出之支
      票存根五紙在卷可參（參見被告丁○○○於八十八年十一月十九日提出之刑事
      陳報狀證四），倘告訴人丙○○可收取八十六年九月十五日之會款，而被告丁○○○並未給付，則於八十六年十月八日被告丁○○○簽發支票時，告訴人丙○○理應要求丁○○○支付會款，是被告丁○○○辯稱：上開一百三十九萬九
      千二百八十元係與丙○○會算會款及利息所簽發之支票等語，尚非全然無據。
      況且，被告丁○○○、己○○於上開互助會結束後，旋於八十六年十二月間以
      其土地設定抵押權與丙○○一節，業經告訴人丙○○供明在卷（參見台灣板橋
      地方法院檢察署八十七年度偵字第六一九七號案卷第二十九頁背面），倘若告
      訴人丙○○未曾允諾被告丁○○○、己○○借標，則丙○○早於八十六年九月
      十五日即應發覺，已如前述，又豈會同意延至互助會結束之後，以設定抵押權
      之方式處理未付會款？而在八十六年九月十五日發現冒標時起，至八十六年十
      一月十五日互助會結束前，均未向被告丁○○○、己○○催討？由此更見被告
      丁○○○、己○○辯稱：渠等向告訴人丙○○借標，商借得標全部或一部會款
      ，且有支付利息等語，應堪採信。
（四）綜上所述，本件應係被告等與告訴人丙○○間之民事糾紛，尚不能認係被告等
      對告訴人施用任何詐術，或有何不法所有、不法利益之意圖，核與刑法上詐欺
      罪成立之要件有間。此外，復查無任何積極確切之證據，足以證明被告丁○○○、乙○○、己○○有何詐欺犯行，其等犯罪既不能證明，自應諭知無罪之判
      決。
五、另台灣板橋地方法院檢察署以八十八年三月廿三日辛○金秋八七偵字第二三三八
    一號函移送併案審理被告丁○○○、己○○詐欺罪嫌部分，因本件被告丁○○○
    、己○○所涉詐欺部分業經諭知無罪之判決，而無裁判上一罪之關係，應由檢察
    官另行處理，併此敘明。
據上論斷，應依刑事訴訟法第三百零一條第一項前段，判決如主文。
本案經檢察官許智評到庭執行職務
中      華      民      國    八十九    年      六      月      九      日
                                      臺灣板橋地方法院刑事第三庭
                                          法  官  連育群
右正本證明與原本無異。
如不服本判決，應於判決送達後十日內，向本院提出上訴狀。
                          書記官  蘇恩慶
中      華      民      國    八十九    年      六      月     九       日


司法院資訊處製作；財團法人民間司法改革基金會備份。
